【裁判字號】    92,台上,5787
【裁判日期】    921016
【裁判案由】    違反銀行法
【裁判全文】
最高法院刑事判決                              九十二年度台上字第五七八七號
    上  訴  人  乙○○
                甲○○原姓名.
    右  一  人
    選任辯護人  陳煥生律師
右上訴人等因違反銀行法案件，不服台灣高等法院中華民國九十年五月二十五日第二
審更審判決（八十九年度上更(一)字第九九四號，起訴案號：台灣台北地方法院檢察署
八十五年度偵字第一五四二六、一五六四八號），提起上訴，本院判決如左：
    主  文
原判決撤銷，發回台灣高等法院。
    理  由
本件原判決認定上訴人乙○○、甲○○（原姓名張行，又自稱姓名為張慈蘭，於民國
八十七年六月十八日改名為甲○○）明知泰國「派克高爾夫國際股份有限公司」（以
下簡稱派克公司）未在中華民國申請外國公司認許，亦未向財政部證券管理委員會申
請召募及發行股份之許可，竟以乙○○為派克公司董事長，張行為該公司執行董事之
名義，共同自八十一年十一月起，在台北市○○○路○段四十號二樓，向外公開召募
股東投資入股，每股新台幣（下同）一百零八萬元至一百五十萬元不等，其間甲○○
除自行認股外，並向吳寬輝稱：派克公司在泰國投資開發高爾夫球場，股票每股一百
五十元，一單位一萬股，即一百五十萬元，球場開發完成後，可享受高額增值利益等
語，吳寬輝因而認購三個單位，共計支付四百五十萬元，嗣甲○○復向吳寬輝稱已是
股東，可以每股面額一百零八元認購，且認購十個單位以上者可任公司董事等語，
吳寬輝乃於八十二年八月三日再行認購七個單位，支付七百五十六萬元，乙○○及甲
○○，復分別於八十一年十一月間及八十二年三月間向白清蓮及張勝雄稱派克公司正
準備擴大投資泰國派克高爾夫鄉村俱樂部，前景良好，球場完成後，除可前往打球外
，並至少有百分之二十之增值利益，預計該俱樂部可獲得之利潤將比該公司之前投資
事業優厚，且每投資一單位一百五十萬元，投資後立即有二百二十六萬元之紅利可回
收，凡仲介入股者，並得分紅六十六萬元等語。白清蓮遂以一百五十萬元購買一單位
，另張勝雄則投資美金十萬元，而乙○○並另向林俊明、黃澤士等人募股，共計先後
發出一百二十三張憑證，募得二百十七股等情。因而撤銷第一審判決，改判仍依想像
競合犯論處上訴人等共同違反非銀行不得經營收受存款之業務之罪刑，並以公訴意旨
指上訴人二人另涉犯刑法第三百三十九條第一項之罪嫌，經審理結果，認該部分犯罪
不能證明，因公訴人認與前開論罪科刑部分有想像競合犯之裁判上一罪關係，故不另
為無罪之諭知，固非無見。
惟查：(一)、有罪判決書所記載之犯罪事實，為論罪科刑適用法律之基礎，故凡與適用
法令有關之重要事項，必須詳加認定，明確記載，然後於理由內敘明認定犯罪事實所
憑之證據及其認定之理由，始足為適用法令之依據。若事實未記載，而理由加以說明
，為理由失其依據。如事實有記載，理由未予說明，則為理由不備，按諸刑事訴訟法
第三百七十九條第十四款規定，其判決當然為違背法令。又共同正犯之成立，除共同
實施犯罪之行為外，其就他人之行為負共犯之責者，以有犯意之聯絡為要件。若事前
並未合謀，實施犯罪行為之際，又係出於行為者獨立之意思，即不負共犯之責。再以
借款、收受投資、使加入為股東或其他名義，向多數人或不特定之人收受款項或吸收
資金，而約定或給付與本金顯不相當之紅利、利息、股息或其他報酬者，以收受存款
論，銀行法第二十九條之一規定甚明。原判決事實欄謂上訴人等於前開時地向外公開
召募股東投資入股，其間甲○○向吳寬輝稱派克公司在泰國投資開發高爾夫球場，股
票每股一百五十元，一單位一萬股，即一百五十萬元，球場開發完成後，可享受高額
增值利益等語，吳寬輝因而認購三個單位，支付四百五十萬元，嗣又向吳寬輝稱已是
股東，可以每股面額一百零八元認購，且認購十個單位以上者可擔任公司董事等語，
吳寬輝乃再行認購七個單位，支付七百五十六萬元。乙○○及甲○○，復分別向白清
蓮及張勝雄稱派克公司正準備擴大投資泰國派克高爾夫鄉村俱樂部，前景良好，球場
完成後，除可前往打球外，並至少有百分之二十之增值利益，預計該俱樂部可獲得之
利潤將比該公司之前投資事業優厚，且每投資一單位一百五十萬元，投資後立即有二
百二十六萬元之紅利可回收，凡仲介入股者，並得分紅六十六萬元等語，白清蓮遂以
一百五十萬元購買一單位，張勝雄則投資美金十萬元。乙○○並另向林俊明、黃澤士
等人募股，共計先後發出一百二十三張憑証，募得二百十七股等情。如果無訛，上訴
人等是否係以公司之遠景及預計將來之獲利向前述各人遊說參與認股？若然，能否謂
上訴人等與認股者已有約定或給付與本金顯不相當之紅利或股息，該當前述銀行法所
定以收受存款論之準收受存款之行為，而有違反銀行法第二十九條第一項之規定，尚
非無疑。原判決未予究明釐清，論述明白，遽論處上訴人等共同違反非銀行不得經營
收受存款業務之罪刑，尚嫌速斷。又原判決對於前開上訴人等個別吸收股東認股之行
為，並未認定彼此間有如何犯意之聯絡，亦不足資為適用法律，論以共同正犯之依據
，亦有可議。(二)、行為後法律有變更者，適用裁判時之法律，但裁判前之法律有利於
行為人者，適用最有利於行為人之法律，刑法第二條第一項定有明文。上訴人等行為
後，銀行法第一百二十五條已於八十九年十一月一日修正公布，修正後之銀行法第一
百二十五條第一項規定：「違反第二十九條第一項規定者，處三年以上十年以下有期
徒刑，得併科新台幣一億元以下罰金。」；證券交易法第一百七十五條亦於八十九年
七月十九日修正公布，並自九十年一月十五日起施行，原審法院於九十年五月二十五
日判決時，未為新舊法之比較適用，難謂無判決不適用法則之違誤。又證券交易法第
一百七十五條於九十一年二月六日已再度修正；公司法第十九條第二項亦於九十年十
一月十二日修正公布，而於同月十四日施行，原判決未及為新舊法之比較適用，亦屬
無可維持。上訴意旨指摘原判決不當，尚非全無理由，應認有撤銷發回更審之原因。
至原判決理由四說明不另為無罪之諭知部分，基於審判不可分之原則，併予發回，附
此敘明。
據上論結，應依刑事訴訟法第三百九十七條、第四百零一條，判決如主文。
中      華      民      國    九十二    年      十      月     十六     日
                              最高法院刑事第三庭
                                  審判長法官  董  明  霈
                                        法官  林  茂  雄
                                        法官  王  居  財
                                        法官  張  祺  祥
                                        法官  池  啟  明
      右正本證明與原本無異
                                              書  記  官
中      華      民      國    九十二    年      十      月    二十三    日


司法院資訊處製作；財團法人民間司法改革基金會備份。
